臺灣高等法院刑事判決
111年度上訴字第2823號
上  訴  人  臺灣新北地方檢察署檢察官
被      告  吳柏洋


                    （現於法務部○○○○○○○○○○○執行中）
選任辯護人  陳安安律師(法扶律師)          
上列上訴人因被告違反洗錢防制法等案件，不服臺灣新北地方法
院110年度易字第946號，中華民國111年5月12日所為之第一審判
決（起訴案號：臺灣新北地方檢察署110年度偵字第1410號、第4
791號），提起上訴，本院判決如下：
    主  文
上訴駁回。
    理  由
一、公訴意旨略以：被告丙○○依一般社會生活之通常經驗，應能
    預見提供金融帳戶予不相識之人，可能幫助不相識之人以該
    帳戶掩飾或隱匿犯罪所得財物，致使被害人及警方追查無門
    ，竟仍不違其本意，基於幫助詐欺之不確定故意，於民國10
    9年4月13日前某日，在新北市○○區○○街00巷00號4樓母親丁○○
    住處，將其所申設之中國信託商業銀行帳號000000000000號
    帳戶（下稱本案帳戶）之存摺、提款卡（含密碼）交付予被
    告之繼父李建彬及母親丁○○（涉犯幫助洗錢罪部分，業經原
    審法院以111年金簡字369號判決判處有期徒刑3月．併科罰金
    新臺幣【下同】1萬元確定），同意其等以2萬元之代價代為
    將本案帳戶出售與真實姓名年籍不詳之男子。嗣該成員所屬詐
    欺集團成員取得本案帳戶之提款卡、密碼後，即共同意圖為
    自己不法之所有，分別於如附表所示之時間，以如附表所示
    之方式詐欺告訴人乙○○、甲○○（下稱告訴人2人），致告訴
    人2人均陷於錯誤，於如附表所示時間，匯款如附表所示款
    項至被告之本案帳戶內，嗣旋遭提領一空。因認被告涉犯刑
    法第30條第1項前段、第339條第1項之幫助詐欺取財罪嫌。
二、按犯罪事實應依證據認定之，無證據不得認定犯罪事實；不
    能證明被告犯罪者，應諭知無罪之判決。刑事訴訟法第154
    條第2項、第301條第1項分別定有明文。又事實之認定，應
    憑證據，如未能發現相當證據，或證據不足以證明，自不能
    以推測或擬制之方法，為裁判基礎；且認定不利於被告之事
    實須依積極證據，苟積極證據不足為不利於被告事實之認定
    時，即應為有利於被告之認定；另認定犯罪事實所憑之證據
    ，雖不以直接證據為限，間接證據亦包括在內，然而無論直
    接證據或間接證據，其為訴訟上之證明，須於通常一般之人
    均不致有所懷疑，而得確信其為真實之程度者，始得據為有
    罪之認定，倘其證明尚未達到此一程度，而有合理之懷疑存
    在而無從使事實審法院得有罪之確信時，即應由法院為諭知
    被告無罪之判決（最高法院40年台上字第86號、30年上字第
    816號、76年台上字第4986號判例意旨參照）。又檢察官就
    被告犯罪事實，應負舉證責任，並指出證明之方法。刑事訴
    訟法第161條第1項亦有明文。因此，倘檢察官所提出之證據
    ，不足為被告有罪之積極證明，或其指出證明之方法，無從
    說服法院以形成被告有罪之心證，基於無罪推定之原則，自
    應為被告無罪判決之諭知（最高法院92年台上字第128號判
    例意旨參照）。
三、公訴意旨認被告涉有上開罪嫌，無非係以被告之供述、乙○○
    、甲○○於警詢之證述、丁○○於偵訊之證述、本案帳戶交易明
    細、內政部警政署反詐騙諮詢專線紀錄表、新北市政府警察
    局中和分局中和派出所受理詐騙帳戶通報警示簡便格式表、
    金融機構聯防機制通報單、乙○○及甲○○與詐欺集團成員對話
    翻拍照片、國泰世華商業銀行匯出匯款憑證及郵政跨行匯款
    申請書等，為其主要論據。
四、訊據被告固坦承其所申設之本案帳戶經李建彬出售予他人等
    事實，惟否認有何幫助詐欺犯行，辯稱：我沒有交出本案帳
    戶給他人，我是不知情的，我所申設的本案帳戶存摺我放在
    我母親丁○○處，她有跟我講說家裡沒錢，但事後怎麼操作、
    處理，我不知情，我事後才知道是我的繼父李建彬將我的帳
    戶交出去予他人等語。
五、經查：
  ㈠被告所申設之本案帳戶存摺、提款卡(含密碼)，經其繼父李
    建彬出售予他人；如附表所示之告訴人遭詐欺集團以如附表
    所示之方式詐騙，並匯出如附表所示之金額至本案帳戶等情
    ，業經被告於原審坦承在卷(見原審卷第74、76至77頁)，核
    與告訴人於警詢時及丁○○於原審之證述大致相符（見偵1410
    卷第11至13頁，偵4791卷第11至13頁，原審卷第162至187頁
    ），另有本案帳戶交易明細、告訴人2人與詐欺集團成員之
    對話翻拍照片、國泰世華商業銀行匯出匯款憑證及郵政跨行
    匯款申請書在卷可參(見偵1410卷第19至61頁)，此部分事實
    ，固堪認定。
  ㈡然而，據丁○○於原審證稱:我與李建彬是在108年8月9日之前
    就把我自己的金融帳戶跟被告的本案帳戶交給收金融帳戶的
    人，當時去洽談的人是李建彬，可以得到報酬這件事也是李
    建彬去談，被告申設的本案帳戶當時都是我保管，又被告當
    時未成年、未滿18歲，被告的身分證、健保卡也都是放在我
    這邊保管，我跟李建彬討論要把我跟被告的金融帳戶交出去
    時，我沒有跟被告說，他並不知情等語(見原審卷第162至18
    7頁)，衡諸我國社會常情，未成年子女之財產或金融帳戶由
    父母代為管領實屬常見，被告於斯時既仍為未成年人，其將
    本案金融帳戶存摺、提款卡交由丁○○保管，核與常情相符，
    是丁○○於原審之前揭證詞，應可採信，堪認被告所申辦之本
    案帳戶係由丁○○管領使用。準此，本案帳戶的實際管領人既
    然係丁○○，且係由被告之繼父李建彬將本案帳戶交付予詐欺
    集團成員使用，則被告雖為本案帳戶之申辦人，然其既因尚
    未成年，而將本案帳戶交予至母親丁○○保管使用，自難僅因
    其將本案帳戶存摺、提款卡交予丁○○乙節，遽認其於交付帳
    戶時，主觀上知悉丁○○欲將本案帳戶供他人從事違法用途，
    而認其主觀上有幫助詐欺之故意。
  ㈢另公訴意旨固認丁○○、李建彬將本案帳戶交給詐欺集團成員
    充作人頭帳戶，係經過被告事前同意，被告應有幫助詐欺之
    故意等情，惟丁○○於偵訊雖曾證稱：（妳賣帳戶的事，丙○○
    事前是否知悉？）他事前知悉，他知道我們身邊沒有錢，我
    有告訴他家裡都沒有錢，又要養三個小孩，他當時沒有吭聲
    ，應該算是默認的意思，因為家裡也沒有錢等語，（見偵14
    10卷第96頁），而被告就此則稱：於109年5 、6月間本案帳
    戶之實際使用人不是我，實際使用人是我母親丁○○，之後我
    母親因為缺錢，有跟我說要把帳戶賣給別人，我以為我母親
    只是講講而已，沒有太在意，我不知道我母親賣多少錢等語
    （見偵1410卷第79至80頁），是觀諸丁○○及被告前揭所述內
    容，可知丁○○未曾實際取得被告之真正同意而將本案帳戶交
    付予詐騙集團成員，而其所稱「他事前知悉」、「他當時沒
    有吭聲，應該算是默認的意思」等語，此僅屬丁○○主觀之猜
    測或認知，未必與被告真意相符，再衡諸被告與丁○○為母子
    關係，且被告於當時僅為未滿18歲之孩子，其雖未為反對之
    意思表示或出言阻止，但非謂其即同意丁○○為該帳戶交付之
    行為，甚且，本案帳戶係在丁○○之保管中，業如上述，則被
    告自不可能無時無刻看管該帳戶之去向，亦無可能反對或阻
    止丁○○、李建彬將本案帳戶交付予詐欺集團成員。
　㈣又被告於偵訊供稱：本案帳戶之實際使用人是我母親丁○○，
    之後我母親因為缺錢，有跟我說要把帳戶賣給別人，我以為
    我母親只是講講而已，沒有太在意，我不知道我母親賣多少
    錢；我母親沒有通知我就拿去賣了，我有跟我母親要帳戶回
    來，但是她說已經來不及了，已經拿去賣了等語（見偵1410
    卷第79至80頁)，是依被告前揭所述，至多僅能證明被告事
    後知悉其母親丁○○把實際上由丁○○所管理之本案帳戶拿出去
    賣，尚難遽以認定被告確實有事前同意丁○○、李建彬將本案
    帳戶交付予他人。
　㈤綜上所述，本件公訴人所舉被告涉有幫助詐欺犯行之證據，
    尚未達於通常一般之人均不致有所懷疑，而得確信其為真實
    之程度，本院無從形成被告有罪之確信，既不能證明其犯罪
    ，核諸前揭說明，自應由本院為被告無罪之諭知。
六、原審審理結果，認無其他積極證據足資證明被告有公訴意旨
    所指之前開犯行，而為被告無罪之諭知，尚無不合。檢察官
    上訴意旨略稱：丁○○於審理時之證述明顯存在諸多前後矛 
    盾及串證之情，原審卻未審酌此情，逕認丁○○於審理時之證
    述內容較為可採，而以此認定被告確實未事前知悉其本案帳
    戶遭出賣一事，其認事用法實有所違誤；被告於109年4月間
    丁○○、李建彬出賣本案帳戶時，早已年滿18歲，而自行保管
    其身分證、健保卡，並於事前經丁○○告知將出賣其帳戶作為
    兼職使用，以貼補家用時，未出言阻止而默示同意，甚至於
    對方前往家中索討證件時，配合提供其證件予對方影印，由
    此可推認被告確實有幫助詐欺、幫助洗錢之不確定故意。是
    原審認定事實有上述之違法，自難認原判決妥適，請撤銷原
    判決，另為適當之判決等語。惟原判決業已參酌上揭證據資
    料相互勾稽，於原判決理由欄內詳予論述，認被告之行為不
    該當幫助詐欺犯行，至丁○○於偵訊及原審之證述固有些微出
    入或不一致之處，惟人類對於事物之注意及觀察，有其能力
    上之限制，未必如攝影機或照相機般，對所發生或經歷的事
    實能機械式無誤地捕捉，亦未必能洞悉事實發生過程之每一
    細節及全貌，且常人對於過往事物之記憶，隨時日之間隔而
    漸趨模糊或失真，特別是在毫無預期之狀態下所發生，對於
    事情之細節更可能會因時間之經過而淡忘，自難期其如錄影
    重播般地將過往事物之原貌完全呈現，要難以丁○○對於交付
    本案帳戶予詐欺集團之時間點等節之證述有些微歧異，遽認
    丁○○所為證詞全不可信。另就被告有無同意交付本案帳戶等
    節，業經詳述如上。公訴意旨認被告所涉上開犯行，除起訴
    書所附相關證據外，尚無其他積極之證據足以證明被告有為
    前揭犯行之主觀犯意。本件起訴書所列證據及卷內訴訟資料
    ，已經本院逐一論證，參互審酌，仍無從獲得有罪之心證，
    尚難遽以前揭推測之詞，而為不利被告之認定，與證明犯罪
    所要求之嚴格證明程序，須達無合理懷疑之確信程度尚不相
    當。檢察官上訴意旨對原審依職權所為之證據取捨以及心證
    裁量為不同之評價，僅係重為爭辯，且並未提出其他補強證
    據，可資證明被告確有起訴所載之犯行，尚難認有理由，應
    予以駁回　
七、就移送併辦部分之說明：
　　本案既判決被告無罪，檢察官另以裁判上一罪為由，以111
    年度偵字第20542號、第21358號、第21355號、第21356號、
    第21357號併辦意旨書移送併辦部分，本院無從一併進行審
    理（不在起訴效力所及的範圍），併案部分應該退由檢察官
    另外進行處理 。
據上論斷，應依刑事訴訟法第368條，判決如主文。
本案經檢察官李叔芬到庭執行職務。
中　　華　　民　　國　　111 　年　　11　　月　　24　　日
                  刑事第二庭    審判長法　官  遲中慧
                                      法　官  黎惠萍
                                      法　官  邱筱涵
以上正本證明與原本無異。
被告不得上訴。
檢察官如不服本判決，應於收受送達後20日內向本院提出上訴書
狀，惟須受刑事妥速審判法第9條限制。其未敘述上訴之理由者
，並得於提起上訴後20日內向本院補提理由書(均須按他造當事
人之人數附繕本)「切勿逕送上級法院」。
刑事妥速審判法第9條：
除前條情形外，第二審法院維持第一審所為無罪判決，提起上訴
之理由，以下列事項為限：
一、判決所適用之法令牴觸憲法。
二、判決違背司法院解釋。
三、判決違背判例。
刑事訴訟法第 377 條至第 379 條、第 393 條第 1 款之規定，
於前項案件之審理，不適用之。
                                      書記官  莫佳樺
中　　華　　民　　國　　111 　年　　11　　月　　24　　日

附表：　　　
編號 告訴人 被害人 詐    騙    方    法 匯 款 時 間 匯款金額 (新臺幣） 1 告訴人乙○○ 詐欺集團成員於交友軟體「Pairs派愛族交友」，於109年1月間以暱稱「林靜茹」結識告訴人乙○○後，便佯稱：積欠經紀公司合約及繼承遺產、償還貸款，要求幫忙云云，致告訴人乙○○陷於錯誤因而匯款 109年5月20日 15時14分許 25萬元    109年5月21日 9時44分許 26萬元    109年6月12日 13時36分許 26萬元    109年6月12日 13時52分許 20萬    109年6月15日 10時44分許 26萬元 2 告訴人甲○○ 詐欺集團成員於109年3月25日撥打電話予告訴人甲○○，結識告訴人乙○○網路交往後，便佯稱：不夠錢繳健保費，要求幫忙云云，致告訴人甲○○陷於錯誤因而匯款。 109年4月13日 9時22分許 2萬5000元     109年4月23日 8時57許 9萬元